---
title: "Корелация. Въведение и първи принципи"
format:
  revealjs:
    incremental: true   
editor: visual
font-size: smaller
author: "Виктор Аврамов"
---

## Въведение

Как можем да предвидим една променлива, като знаете друга? Например, могат ли данните за продажбите да предскажат нивата на удовлетвореност на клиентите?

## Дефиниция

- Корелацията измерва **линейната** връзка между две променливи.
- Тя ни казва как, когато една променлива се увеличава или намалява, друга променлива има тенденция да се увеличава, намалява или остава непроменена.

## Значение на корелацията

- **Предсказваща сила:** Помага при прогнозиране на една променлива с използване на друга.
- **Идентификация на връзката:** Идентифицира връзките между икономически, финансови и други бизнес променливи.

## Разлика между корелация и причинно-следствена връзка {.scrollable}

- **Корелация:** Показва степента, в която две променливи се движат в синхрон една с друга.
- **Причинно-следствена връзка:** предполага, че една променлива пряко влияе върху друга.
- **Трябва да имаме предвид:** Корелацията не предполага причинно-следствена връзка.
- Причинно-следствените връзки произтичат от опита и знанието ни за проблема, който искаме да решим.

## Пример {.scrollable}
 
| Месец     | Продажби (хил.) | Клиентско удовлетворение (От 100) |
|-----------|-------------------|-----------------------------------------|
| January   | 48                | 78                                      |
| February  | 55                | 82                                      |
| March     | 43                | 75                                      |
| April     | 50                | 79                                      |
| May       | 60                | 85                                      |
| June      | 65                | 88                                      |
| July      | 58                | 84                                      |
| August    | 64                | 87                                      |
| September | 54                | 83                                      |
| October   | 57                | 82                                      |
| November  | 53                | 80                                      |
| December  | 62                | 86                                      |

---

## Диаграма на разсейване


```{r correlation-plot, echo=FALSE}
library(ggplot2)

# Create data frame
data <- data.frame(
  Month = c("January", "February", "March", "April", "May", "June", "July",
            "August", "September", "October", "November", "December"),
  Sales = c(48, 55, 43, 50, 60, 65, 58, 64, 54, 57, 53, 62),
  Satisfaction = c(78, 82, 75, 79, 85, 88, 84, 87, 83, 82, 80, 86)
)

# Generate plot
ggplot(data, aes(x=Sales, y=Satisfaction)) +
  geom_point() +
  geom_smooth(method="lm", col="blue") +
  theme_minimal() +
  labs(title="",
       x="Продажби (хил.)", y="Клиентско удовлетворение (От 100)")
```

## Видове корелация

Корелацията между променливите може да се класифицира по няколко начина, в зависимост от това каква е динамиката на променливите една спрямо  друга.

## Положителна корелация

- **Дефиниция:** И двете променливи се движат в една и съща посока.
- **Пример:** С повишаване на температурата продажбите на сладолед също се увеличават.

## Положителна корелация

```{r positive-correlation, echo=FALSE}
# Simulated data for positive correlation
library(ggplot2)
set.seed(123)
temp <- 20:35
sales <- jitter(temp * 3, amount=20)

positive_data <- data.frame(Temperature=temp, IceCreamSales=sales)

ggplot(positive_data, aes(x=Temperature, y=IceCreamSales)) +
  geom_point() +
  geom_smooth(method="lm", color="red") +
  theme_minimal() +
  labs(title="Пример: Температура vs Продажби на сладолед",
       x="Температура (°C)", y="Продажби на сладолед")
```


##  Отрицателна корелация

- **Дефиниция:** Когато една променлива се увеличава, другата намалява.
- **Пример:** Броят на часовете, прекарани в гледане на телевизия, се увеличава, оценките са склонни да намаляват.

## Отрицателна корелация

```{r negative-correlation, echo=FALSE}
# Simulated data for negative correlation
library(ggplot2)
set.seed(123)
hours_tv <- 1:15
grades <- jitter(max(hours_tv) + 1 - hours_tv, amount=2)

negative_data <- data.frame(HoursTV=hours_tv, Grades=grades)

ggplot(negative_data, aes(x=HoursTV, y=Grades)) +
  geom_point() +
  geom_smooth(method="lm", color="blue") +
  theme_minimal() +
  labs(title="Пример: часове пред TV vs оценки",
       x="Часове пред TV", y="Оценки")
```

## Нулева корелация

- **Дефиниция:** Няма забележима връзка между движенията на две променливи.
- **Пример:** Размер на обувката и умение за четене при възрастни.

## Нулева корелация

```{r nо-correlation, echo=FALSE}
# Simulated data for zero correlation
library(ggplot2)
set.seed(123)
shoe_size <- rep(5:13, times=2)
reading_skill <- runif(18, 50, 100)

zero_data <- data.frame(ShoeSize=shoe_size, ReadingSkill=reading_skill)

ggplot(zero_data, aes(x=ShoeSize, y=ReadingSkill)) +
  geom_point() +
  geom_smooth(method="lm", color="green", linetype="dashed") +
  theme_minimal() +
  labs(title="Пример: Размер на обувката vs умение за четене",
       x="Размер на обувката", y="Умение за четене")
```

## Коефициенти на корелация

Коефициентите на корелация определят количествено силата и посоката на връзката между две променливи.


## Коефициент на корелация на Пиърсън {.scrollable}

- **Дефиниция:** Измерва линейната връзка между две променливи на интервала или съотношението.
- **Формула:** $r = \frac{\sum (X_i - \bar{X})(Y_i - \bar{Y})}{\sqrt{\sum (X_i - \bar{X})^ 2 \sum (Y_i - \bar{Y})^2}}$
- **Свойства:**
- Стойностите варират от -1 до 1.
- Стойност 1 предполага перфектна положителна линейна връзка, -1 предполага перфектна отрицателна линейна връзка, а 0 предполага липса на линейна връзка.
   
## Коефициент на корелация на Пиърсън
   
```{r pearson-example, echo=FALSE}
library(ggplot2)
set.seed(123)
x <- rnorm(100, mean=50, sd=10)
y <- x * 0.5 + rnorm(100, mean=0, sd=5)
data <- data.frame(x=x, y=y)

ggplot(data, aes(x=x, y=y)) +
  geom_point() +
  geom_smooth(method="lm", color="red") +
  theme_minimal() +
  labs(title="Примерни данни и корелация на Пиърсън",
       x="X", y="Y")
```


## Визуализиране на корелацията

Причини:

- **Яснота:** Визуализацията улеснява откриването на тенденции и взаимовръзки.
- **Анализ:** Предлага по-лесно да добием представа за естеството и силата на връзките между променливите.

## Диаграми на разсейване

```{r scatter-example, echo=FALSE}
library(ggplot2)
set.seed(42)
x <- rnorm(100, mean=50, sd=10)
y <- x * 0.75 + rnorm(100, mean=0, sd=5)
data <- data.frame(X=x, Y=y)

ggplot(data, aes(x=X, y=Y)) +
  geom_point() +
  geom_smooth(method="lm", color="red") +
  theme_minimal() +
  labs(
       x="X", y="Y")
```

## Heat maps

```{r heatmap-example, echo=FALSE}
library(ggplot2)
library(reshape2)
set.seed(42)
data <- matrix(rnorm(400), nrow=20)
cor_data <- cor(data)
melted_cor <- melt(cor_data)

ggplot(melted_cor, aes(Var1, Var2, fill=value)) +
  geom_tile() +
  scale_fill_gradient2(midpoint=0, low="blue", high="red", mid="white") +
  theme_minimal() +
  labs(title="",
       x="Променлива", y="Променлива")
```

## Тълкуване на коефициентите на корелация

- **Интервал:** От -1 до 1
   - **1:** Перфектна положителна линейна връзка
   - **-1:** Перфектна отрицателна линейна връзка
   - **0:** Няма линейна връзка


## Примери за корелационни стойности {.scrollable}

- **Висока положителна корелация:** $r = 0,9$
- Силна положителна връзка; тъй като една променлива се увеличава, другата има тенденция да се увеличава значително.
- **Умерена отрицателна корелация:** $r = -0,5$
- Умерено негативна връзка; тъй като една променлива нараства, другата има тенденция да намалява умерено.
- **Слаба корелация:** $r = 0,2$ или $r = -0,2$
- Слаба връзка; промените в една променлива имат слаба връзка с промените в другата.

## Примери за корелационни стойности

```{r correlation-values-plot, echo=FALSE}
library(ggplot2)
data <- data.frame(
  Correlation = c(0.9, -0.5, 0.2, -0.2),
  Description = c("High Positive", "Moderate Negative", "Weak Positive", "Weak Negative")
)

ggplot(data, aes(x=Correlation, y=Description)) +
  geom_point(aes(color=Correlation), size=5) +
  scale_color_gradient2(midpoint=0, low="blue", mid="white", high="red") +
  theme_minimal() +
  labs(
       x="Корелационен коефициент", y="Описание")
```

## На практика

- Контекстът е ключов: Значението на стойността на корелация може да се различава в зависимост от контекста и включените променливи.
- Разпределение на данните: Трябва да сме сигурни, че в данните нямат необичайни наблюдения, които могат да изкривят корелацията.
- Размер на извадката: По-големите извадки предоставят по-надеждни корелационни оценки.


## Корелацията не предполага причинно-следствена връзка

Трябва да знаем разликата между корелация и причинно-следствена връзка  за да се избегнем подвеждащи заключения.

## Какво е причинно-следствена връзка?

- **Причинно-следствена връзка:** предполага, че едно събитие е резултат от настъпването на другото събитие; има причинно-следствена връзка между двете събития.
- **Ключова характеристика:** Причинно-следствената връзка предполага, че промяната в една променлива води до промяна в друга променлива.

## Примери за подвеждащи корелации

1. **Продажби на сладолед и атаки на акули**
- И двете се увеличават през летните месеци, но нарастващите продажби на сладолед не причиняват атаки на акули.

2. **Брой пожарникари и щети**
- Повече пожарникари при по-тежки пожари;  но те невинаги причиняват повече щети.

## Примери за подвеждащи корелации


```{r misleading-examples, echo=FALSE}
library(ggplot2)
# Example data
months <- c("Юни", "Юли", "Август", "Септември")
ice_cream_sales <- c(200, 500, 450, 300)
shark_attacks <- c(5, 15, 12, 7)
data <- data.frame(Month=months, IceCreamSales=ice_cream_sales, SharkAttacks=shark_attacks)

# Plot
ggplot(data, aes(x=Month)) +
  geom_line(aes(y=IceCreamSales, group=1, color="Продажби на сладолед"), size=1) +
  geom_line(aes(y=SharkAttacks*30, group=1, color="Атаки на акули"), size=1) +
  scale_color_manual(values=c("Продажби на сладолед"="red", "Атаки на акули"="blue")) +
  theme_minimal() 

```

## Как да избегнем неправилно тълкуване

- Идентифициране на причинно-следствени връзки: Има ли основен фактор, който влияе и на двете променливи?
- Въздействие на външните фактори: Има ли други променливи, които влияят на резултатите?


# Приложения в бизнеса

## Прогнозиране на пазарните тенденции

- **Цени на акциите и икономически показатели:** Корелацията между макроикономически показатели (като темпове на растеж на БВП) и цените на акциите може да ръководи инвестиционните стратегии.


## Прогнозиране на пазарните тенденции

```{r market-trends, echo=FALSE}
library(ggplot2)
set.seed(101)
gdp_growth <- rnorm(50, mean=2, sd=0.5)
stock_prices <- gdp_growth * 20 + rnorm(50, mean=0, sd=10)
data <- data.frame(GDP=gdp_growth, StockPrices=stock_prices)

ggplot(data, aes(x=GDP, y=StockPrices)) +
  geom_point() +
  geom_smooth(method="lm", color="green") +
  theme_minimal() +
  labs(
       x="Ръст на БВП (%)", y="Цени на акции")
```

## Диверсификация на портфейла

- Класове активи: Анализирането на корелацията между различните класове активи помага при изграждането на диверсифициран инвестиционен портфейл, който минимизира риска.

## Диверсификация на портфейла

```{r asset-classes:, echo=FALSE}
library(ggplot2)
# Simulated data for asset correlation
set.seed(202)
stocks <- rnorm(100, mean=10, sd=2)
bonds <- stocks * 0.5 + rnorm(100, mean=0, sd=1)
data <- data.frame(Stocks=stocks, Bonds=bonds)

ggplot(data, aes(x=Stocks, y=Bonds)) +
  geom_point() +
  geom_smooth(method="lm", color="blue") +
  theme_minimal() +
  labs(title="Корелация между aкции и облигации",
       x="Акции", y="Облигации")
```
